【裁判字號】    94,訴,2267
【裁判日期】    951128
【裁判案由】    傷害致死
【裁判全文】
臺灣桃園地方法院刑事判決              94年度訴字第2267號
公  訴  人  臺灣桃園地方法院檢察署檢察官
被      告  丁○○
            戊○○
                    （
共      同
選任辯護人  陳俊隆律師
上列被告因傷害致死案件，經檢察官提起公訴（94年度偵字第
15070 號），本院判決如下︰
    主  文
丁○○、戊○○共同傷害人之身體，因而致人於死，丁○○處有
期徒刑參年陸月，戊○○處有期徒刑肆年陸月。
    事  實
一、丁○○與戊○○為同胞兄弟，共同居住在桃園縣龍潭鄉○○
    路一八七巷一弄十號，緣於民國九十四年八月十日晚間十一
    時三十一分許，臨時居住在上址對面空屋之李宗祥行經該址
    門前時，因有野犬二隻對李宗祥狂吠，李宗祥見上址大門未
    關，逕自入內在庭院內大聲喝令戊○○約束前開犬隻，戊○○聞聲即對李宗祥說明前開野犬非其家犬，並隨手取得雨傘
    一把欲將李宗祥驅趕出門，丁○○在屋內聞聲亦出外查看發
    生何事，而李宗祥仍口出穢言並轉身步出上址大門，丁○○
    、戊○○聞言後心生不悅，遂共同基於傷害之犯意聯絡，雖
    無置李宗祥於死之主觀故意，然在客觀上均能預見用力以腳
    踹踢人之頭部，將可能造成被害人傷勢過重而發生死亡之結
    果，戊○○仍於李宗祥步出上址大門後，隨即以右腳踹向李
    宗祥背後腰際部位，李宗祥因而向前倒地，俟李宗祥坐起後
    ，戊○○再以右腳用力踹向李宗祥之右枕部，導致李宗祥左
    邊顱骨撞擊地面後，立刻倒地不起，而丁○○亦以右腳踹向
    李宗祥背部一腳，戊○○接著又以右腳踹向李宗祥腰部附近
    一腳，旋與丁○○一起返回上開住處。迨同日晚間十一時四
    十一分許，戊○○因擔心李宗祥之傷勢，故返回前開李宗祥
    倒地處，將李宗祥拉起查看後再放回原位，旋進入上開住處
    打電話報警指稱有人倒在其住處門口，俟員警乙○○、丙○○等人據報抵達現場，戊○○向前開員警佯稱李宗祥與他人
    發生爭執而倒地，渠因在屋內聽聞爭執聲而報警，乙○○、
    丙○○因見李宗祥左頭部有血跡，乃立即呼叫救護車將李宗
    祥送往敏盛綜合醫院龍潭分院急救，惟李宗祥之右枕部，因
    遭戊○○前述用力踹踢之結果，導致李宗祥左邊顱骨撞擊地
    面急速停止，大腦仍然維持慣性前進，造成右側大腦受到顱
    骨撞擊及擠壓，而發生右側硬腦膜下腔出血及右大腦挫傷出
    血，延至同年八月十七日晚間九時三十分許不治死亡。嗣警
    方調閱案發時現場之錄影光0 碟後，查知丁○○、戊○○涉
    有重嫌，並於翌日（十八日）通知戊○○到案說明，始查悉
    上情。
二、案經桃園縣政府警察局平鎮分局報請臺灣桃園地方法院檢察
    署檢察官偵查起訴。
    理  由
一、上揭犯罪事實，業據被告丁○○、戊○○於本院審理時坦承
    不諱，核與現場所拍攝錄影光碟經本院勘驗案發時之經過相
    符，此有翻拍光碟一片及勘驗筆錄一份在卷可稽（見本院卷
    第六七、七○、七一頁），而查獲經過並經證人乙○○、丙○○於本院審理時具結證述詳盡（見本院九十五年三月十四
    日及同年二月十四日審判筆錄），並有卷附現場照片四張（
    見相驗卷第一六、一七頁）及雨傘一把扣案可佐，亦與證人
    丙○○繪製發現被害人李宗祥倒地位置之情形吻合，有現場
    圖一紙附卷可憑（見本院卷第一二○頁），而被害人李宗祥
    經救護車送往敏盛綜合醫院龍潭分院急救，此有該院出具之
    診斷證明書及該院九十四年十一月二十四日九十四盛分總字
    第二六九四號函附病歷影本各一份在卷可佐（見相驗卷第二
    ○頁、本院卷第一七至四四頁），嗣被害人於九十四年八月
    十七日晚間九時三十分許死亡，業經臺灣桃園地方法院檢察
    署檢察官督同檢驗員相驗屬實，並製有訊問筆錄、驗斷書、
    解剖筆錄、解剖照片及相驗屍體證明書等件附卷可考（見相
    驗卷第四一至五九頁），而被害人之死因，經法務部法醫研
    究所鑑定：死者頭皮左顳部頭皮下血腫，右枕部一處二．五
    乘○．四公分結痂外傷，左顳部頭皮下軟組織大範圍瘀傷出
    血，右側硬腦膜下腔出血，右大腦挫傷出血，右大腦組織受
    壓迫中線向左側偏移，認死者致死外傷為頭部外傷，大範圍
    頭皮下瘀傷發生在左側，硬膜下腔出血發生在右側，為一對
    衝性頭部外傷，致傷原因符合撞擊地面所造成等情，有該所
    九十四年十月七日法醫理字第○九四○○○三七八五號函附
    （九四）醫鑑一字第一四九五號鑑定書一份在卷可憑（見相
    驗卷第六三至六八頁），而證人即法務部法醫研究所解剖鑑
    定醫師甲○○亦到庭證稱：「（檢察官問：提示鑑定書第6
    頁鑑定意見指對衝性頭部外傷致死，理由為何？）對衝性頭
    部外傷是指顱內狀況，而不是指頭皮的狀況。主要的受傷部
    分是在左顳部，但是顱內出血出現的位置是在右側的大腦半
    球上，所以這樣才叫做對衝性頭部外傷，而非指左顳部及右
    枕部同時都有外傷。（檢察官問：頭部受傷過程根據顱內出
    血的受傷狀況是依據右枕部的傷勢還是左顳部的傷勢所造成
    ？）直接打擊頭右側也可以造成右側大腦半球的出血，但是
    本案判斷是左顳部受打擊，造成對衝性右腦半球出血，因為
    慣性的關係，左邊顱骨撞擊地面後，急速停止，大腦仍然維
    持慣性前進，造成右側大腦受到顱骨撞擊及擠壓，會造成對
    衝性的外傷，且本件死者右枕部的傷勢相對說來比較輕微，
    沒有頭皮下的出血，故判斷為左顳部受打擊而造成對衝性頭
    部外傷。」等語確實（見本院卷第一○五、一○六頁），足
    見被告丁○○、戊○○前開自白與事實相符，堪以採信。
二、被告丁○○、戊○○雖辯稱被害人李宗祥於案發時有手持小
    刀一把而進入其二人住處之庭院，其二人為防止自身發生危
    險，始出腳踹踢被害人云云。然經本院勘驗現場錄影光碟，
    僅發現被害人於案發時手中持有疑似帽子之白色物品（見本
    院卷第七○頁之勘驗筆錄），並非被告所稱之小刀；且證人
    即處理員警丙○○及乙○○亦具結證稱：渠等到場後，有以
    手電筒在被害人四周查看，並未發現有刀子或棍棒等語在卷
    （見本院卷第一一○、一四○頁），足見被告二人前揭供述
    ，尚乏確據證明。且縱使被害人係手持小刀進入被告二人之
    住處，惟被害人自始均無持刀侵害被告二人之行為一節，迭
    經被告二人供述在卷，從而案發時被害人既未向被告二人施
    以不法之侵害，故並無現時不法侵害之發生，被告二人自無
    對被害人施以正當防衛可言。況且被害人遭被告戊○○以右
    腳踹向其背後腰際而向前倒地時，被害人手中所持之白色物
    品，當時已掉落地面，此經本院勘驗前揭錄影光碟屬實（見
    本院卷第七○頁），故縱使被害人曾有持刀攻擊被告之不法
    侵害，然於被害人向前跌落地面時，前開不法侵害已然成為
    過去，被告二人均無再對之施以防衛權之理，是被告二人前
    揭辯解，核不足採。
三、被害人嗣經送往敏盛綜合醫院龍潭分院救治，由該院出具之
    診斷證明書載明：1 、顱骨內出血及呼吸器使用中；2 、酒
    精性肝性疾病等語（見相驗卷第二○頁），故被告之辯護人
    據此質疑被告之死因尚非被告二人踹踢被害人所致。然證人
    即該院診治被害人之醫師蘇篤銘業已到庭具結證述：被害人
    經超音波檢查有輕微的脂肪肝，並非導致被害人死亡之原因
    等語詳實（見本院卷第一三八頁），證人甲○○醫師亦結證
    稱：解剖時有就肝臟作檢驗，在顯微鏡底下發現中心小葉壞
    死及酒精性肝炎，肉眼檢視未達肝硬化之程度，故被害人肝
    病變不是直接引起顱內出血之原因等語詳盡（見本院卷第一
    ○四、一○五頁），是被害人所罹患酒精性肝性疾病，與其
    死亡原因顯無關連，從而辯護人前揭質疑，亦屬無據。
四、按刑法上之加重結果犯，係以行為人對於加重結果之發生客
    觀上有預見之可能，能預見而不預見者為要件。刑法第二百
    七十七條第二項前段之傷害致人於死罪，係對於犯普通傷害
    罪致發生死亡結果所規定之加重結果犯，依同法第十七條規
    定，以行為人能預見其死亡結果之發生而不預見為要件，此
    所謂能預見，係指客觀情形而言，與加害人本身主觀上有無
    預見之情形不同。本件被告丁○○、戊○○均坦承以腳踹踢
    被害人，而戊○○以右腳踹踢被害人之頭部，導致被害人之
    左邊顱骨撞擊地面急速停止，大腦仍然維持慣性前進，造成
    右側大腦受到顱骨撞擊及擠壓，而發生右側硬腦膜下腔出血
    及右大腦挫傷出血而死亡等情，已詳如前述，是被害人之死
    亡結果，自與被告二人之傷害行為間，具有相當之因果關係
    。又以腳部用力朝人體要害攻擊，當可能使人發生死亡之結
    果，而人體頭部乃身體重要部位，腦部更攸關生命中樞，一
    有傷害即便身強體壯之人亦難免有受傷致死之危險，此為一
    般人於客觀上所能預見，被告二人在客觀上亦有預見之可能
    。因之，被告戊○○以右腳用力踹踢被害人之頭部，被告二
    人於主觀上雖無致李宗祥於死之故意，然該行為於客觀上有
    致被害人受傷致死之可能，且為被告二人客觀上所能預見，
    且被告二人之傷害行為與被害人之死亡之間有相當因果關係
    甚明。按共同正犯之意思聯絡，不限於事前有所協議，其於
    行為當時，基於相互之認識，以共同參與犯罪之意思參與者
    ，亦無礙共同正犯之成立，而意思之聯絡，不以明示為必要
    ，即為默示之合致，亦無不可（最高法院七十八年台上字第
    一八八六號、第二三六四號判例意旨參照），被告二人隨被
    害人步出大門，持續以腳踢被害人，被告二人有傷害被害人
    之犯意聯絡，情極明灼。再按共同實行犯罪行為之人，在合
    同意思範圍以內，各自分擔犯罪行為之一部，相互利用他人
    之行為，以達其犯罪之目的者，即應對於全部所發生之結果
    ，共同負責；且刑法之傷害人致死罪為結果犯，如多數人下
    手毆打，本有犯意之聯絡，即屬共同正犯，對於共犯間之實
    施行為，既互相利用，就傷害致死之結果，自應同負責任，
    無論死於何人所加之傷，在共犯間均應同負全部之責，並無
    分別何部分之傷孰為下手之人之必要（最高法院二十八年上
    字第三一一○號、十九年上字第一八四六號、二十七年上字
    第七五五號判例意旨參照），被告二人既係基於傷害之犯意
    聯絡，各自分擔傷害行為之一部，相互利用彼此之行為，以
    達傷害被害人之目的，並在客觀上可預見腳踢頭部可能導致
    被害人傷重死之之結果，已如前述，被害人因本件被腳踢攻
    擊，終致傷重不治死亡，其死亡與本件被腳踹踢之傷害行為
    間具有相當因果關係，被告二人間對於其等傷害行為致被害
    人死亡之加重結果自應負共同正犯之責。綜上，本件事證已
    臻明確，被告二人犯行洵堪認定，應予依法論科。
五、核被告二人所為，均係犯刑法第二百七十七條第二項前段之
    傷害致死罪。被告二人就本件犯行，具有犯意聯絡及行為分
    擔，應論以共同正犯（按刑法第二十八條固於九十四年二月
    二日修正公布，於九十五年七月一日施行，新刑法第二十八
    條雖將舊法之「實施」修正為「實行」。其中「實施」一語
    ，涵蓋陰謀、預備、著手及實行之概念在內，其範圍較廣；
    而「實行」則著重於直接從事構成犯罪事實之行為，其範圍
    較狹；二者之意義及範圍固有不同，但對於本件被告二人共
    同實行傷害致死之情形而言，刑法第二十八條之修正內容，
    對於被告二人並無「有利或不利」之影響，自無新舊法比較
    適用之問題，最高法院九十五年度台上字第五五八九號、第
    五六六九號刑事判決意旨參照）。查被害人因野狗吠叫而與
    被告二人發生爭執，被告二人因一時氣憤而以腳踹踢傷害被
    害人，導致被害人傷重致死，其犯罪惡性尚非重大，性格亦
    非不可教化，且被告犯後已與被害人家屬達成民事和解，取
    得被害人家屬之諒解，此有和解契約書一份在卷可憑（見本
    院卷第二四○頁），足認其二人之惡性及犯罪情節尚非全無
    可憫恕之處，縱量處最輕之法定本刑七年，猶嫌過重，實屬
    情輕法重，其犯罪之情狀，在客觀上足以引起一般之同情，
    尚屬可憫，爰依刑法第五十九條之規定，酌量減輕其刑。爰
    審酌被告二人之素行，及其二人之犯罪情節、手段，兼衡其
    二人犯後均坦承犯行，且已與被害人家屬達成和解等一切情
    狀，分別量處如主文所示之刑，以示懲儆。扣案之雨傘一把
    ，係被告二人之父所有，業據被告二人供述在卷（見本院卷
    第二三二頁），爰不諭知沒收，併此敘明。
據上論斷，應依刑事訴訟法第二百九十九條第一項前段，刑法第
二十八條、第二百七十七條第二項前段、第五十九條，判決如主
文。
本案經檢察官楊挺宏到庭執行職務。
中    華    民    國    95    年    11    月    28    日
                  刑事第八庭  審判長法  官  曾家貽
                                    法  官  陳彥宏
                                    法  官  吳為平
以上正本證明與原本無異。
如不服本判決書應於送達後十日內向本院提出上訴狀。
                                    書記官  江惠婷
中    華    民    國    95    年    11    月    29    日
附錄論罪科刑法條：
刑法第277條
傷害人之身體或健康者，處 3 年以下有期徒刑、拘役或 1 千元
以下罰金。
犯前項之罪因而致人於死者，處無期徒刑或 7 年以上有期徒刑；
致重傷者，處3 年以上10年以下有期徒刑。


司法院資訊處製作；財團法人民間司法改革基金會備份。
